【裁判字號】    99,台再,4
【裁判日期】    990114
【裁判案由】    返還不當得利等再審之訴
【裁判全文】
最高法院民事判決                  九十九年度台再字第四號
再 審原 告  甲○○
訴訟代理人  劉岱音律師
再 審被 告  癸○○
            子○○
            丑○○原名劉馮麗.
            寅○○
            卯○○
            辰○○
            巳○○
            午○○
            未○○
            申○○
            乙○○
            丙○○
            丁○○
            戊○○
            己○○
            庚○○
            辛○○原名馮伊萍.
            壬○○原名馮依嵐.
上列當事人間請求返還不當得利等事件，上訴人對於中華民國九
十七年十二月九日台灣高等法院第二審更審判決（九十六年度重
上更(一)字第一○六號），及九十八年七月二十三日本院判決（九
十八年度台上字第一三○八號），提起再審之訴，本院判決如下
：
    主  文
再審之訴駁回。
再審訴訟費用由再審原告負擔。
    理  由
本件再審原告對於前訴訟程序台灣高等法院九十六年度重上更(一)
字第一○六號判決（關於命再審原告為給付部分，下稱第一○六
號判決），及本院九十八年度台上字第一三○八號確定判決（下
稱原確定判決），以有民事訴訟法第四百九十六條第一項第一款
規定之再審事由，對之提起再審之訴，聲明求為廢棄第一○六號
判決關於命再審原告為給付部分，及原確定判決，無非以：再審
被告申○○以次九人（下稱申○○等人），與再審被告癸○○以
次九人（下稱癸○○等人），係立場對立之當事人，不符民事訴
訟法第五十三條所定共同訴訟之要件。乃原確定判決將申○○等
人列為共同原告（被上訴人），自有訴訟當事人不適格之違法。
又縱認（訴外人馮文秀以外之）其他繼承人，未於知悉被繼承人
馮佳崔（民國三十六年二月十三日）死亡後之二個月法定期間內
，為拋棄繼承。然系爭土地既已於七十七年間辦妥繼承登記為馮
文秀一人所有，其他繼承人復未於民法第一千一百四十六條第二
項所定法定期間內，請求回復其繼承權，訴請塗銷馮文秀之繼承
登記。參照司法院院解字第三八四五號、第三八五六號，及第三
九九七號之解釋意旨，該土地即屬於表見繼承人馮文秀所有。原
確定判決認定系爭土地仍應由馮佳崔之全體繼承人共同繼承，顯
與上開民法規定及司法院之解釋意旨有違。況原確定判決無視於
其他繼承人出具印鑑證明書（供馮文秀辦理繼承登記），及馮文
秀於辦妥繼承登記後，長期間繳納地價稅之事實，逕認馮文秀出
賣系爭土地予伊，未得其他繼承人之同意，該買賣對其他繼承人
不生效力，亦有違證據法則。系爭土地於七十七年間即登記為馮
文秀所有，台北市政府辦理該土地徵收時，依「土地徵收法令補
充規定」第九條第一項規定，以馮文秀為核發補償費之對象，伊
（依受讓補償費請求權之法院確定判決）受領該補償費，並非無
法律上之原因。癸○○等人請求伊給付（返還）不當得利，於法
更屬不合。此外，再審被告未於七十七年間馮文秀辦妥系爭土地
繼承登記後之十年內，依侵權行為法律關係請求伊賠償損害，伊
於前訴訟程序審理中又已為時效完成之抗辯。原確定判決竟認定
再審被告之請求權未罹於時效而消滅，尤違民法第一百二十八條
之規定而屬適用法規顯有錯誤等詞，為其論據。
惟原確定判決就前訴訟程序第二審法院本其採證、認事之職權行
使（以第一○六號判決），所為：被繼承人馮佳崔所遺系爭土地
，固經訴外人馮文秀（即申○○等人之被繼承人）於七十七年九
月五日辦妥繼承登記。但馮佳崔死亡（三十六年二月十三日）時
，除馮文秀外，尚有其配偶馮蔡罔市及子女馮丙丁、馮敏等其他
繼承人（即癸○○等人之被繼承人），且均未依七十四年間修正
前民法第一千一百七十四條之規定，至遲於三十六年四月十三日
前，以書面向法院、親屬會議或馮文秀表示拋棄對馮佳崔之繼承
權。參酌再審原告於另件訴訟審理中陳稱（其他繼承人之）拋棄
繼承證明文件，係於七十七年間始製作。而馮蔡罔市、馮敏又於
七十七年之前早已死亡，且另一繼承人馮丙丁於四十三年間，曾
與馮文秀共同出具土地賣渡證等情。堪認馮佳崔之其他繼承人並
未合法拋棄對於馮佳崔之繼承權，馮佳崔所遺系爭土地仍應由其
全體繼承人共同繼承為公同共有。乃馮文秀未得其他繼承人之同
意，將該土地出賣予再審原告，對其他繼承人自不生效力。再審
原告知悉馮佳崔尚有其他繼承人存在（仍自馮文秀買受系爭土地
），亦非屬於土地法第四十三條所保護之善意第三人。其於系爭
土地經徵收後，另件請求馮文秀讓與徵收補償費請求權，經最高
法院以八十六年度台上字第二三八九號判決勝訴確定，僅得以之
對抗馮文秀之繼承人（即再審被告申○○等人），主張受領馮文
秀應繼分部分之補償費，非無法律上之原因。對於受領其他繼承
人（馮丙丁、馮敏）應繼分之徵收補償費部分，仍屬不當得利。
是以再審原告於八十六年十月六日領取系爭土地徵收補償費，再
審被告癸○○、子○○、劉馮麗月、寅○○、卯○○、辰○○（
以上為馮丙丁之繼承人），及巳○○、午○○、未○○（以上為
馮敏之繼承人），於九十四年三月間起訴，依不當得利之法律關
係，以「先位聲明」，請求再審原告分別給付新台幣（下同）三
百五十四萬二千八百零九元五角之本息，即屬有理，且其請求權
並未罹於時效而消滅，應予准許等論斷。認為於法並無違背，爰
駁回再審原告對第一○六號判決之上訴。經核尚無再審原告所指
違反民法第一千一百四十六條第二項、第一百二十八條規定，及
司法院院解字第三八四五號、第三八五六號、第三九九七號解釋
之意旨，或證據法則之適用法規顯有錯誤情事。至於再審被告（
全體）在前訴訟程序第二審審理中，既係以上述「先位聲明」無
理由時，始（依不當得利及侵權行為法律關係）為「備位聲明」
，請求再審原告給付（再審被告全體）七百零八萬五千六百十九
元之本息（再審被告超過該金額本息之請求，經前訴訟程序第一
審判決敗訴確定），則第一○六號判決就該「先位聲明」，判命
再審原告為給付後（對於「備位聲明」，未再予論酌），再審原
告仍以再審被告全體為被上訴人，提起第三審上訴，原確定判決
將申○○等九人列為共同被上訴人，自不生當事人不適格之問題
，亦無適用法規顯有錯誤可言（第一○六號判決未對申○○等九
人為裁判，再審原告對其等提起之第三審上訴本不合法，原確定
判決未以裁定駁回其上訴，而誤以「判決」駁回之，於裁判之結
果並不生影響）。再審原告依民事訴訟法第四百九十六條第一項
第一款規定，對於第一○六號判決（關於命再審原告為給付部分
）及原確定判決，提起再審之訴，聲明廢棄，非有理由。
據上論結，本件再審之訴為無理由。依民事訴訟法第七十八條，
判決如主文。
中    華    民    國  九十九  年    一    月   十四   日
                      最高法院民事第三庭
                          審判長法官  蘇  茂  秋
                                法官  陳  碧  玉
                                法官  王  仁  貴
                                法官  張  宗  權
                                法官  陳  重  瑜
      本件正本證明與原本無異
                                      書  記  官
中    華    民    國  九十九  年    一    月  二十六  日
                                                      K

司法院資訊處製作；財團法人民間司法改革基金會備份。
